【裁判字號】    96,訴,1154
【裁判日期】    971021
【裁判案由】    損害賠償
【裁判全文】
臺灣桃園地方法院民事判決              96年度訴字第1154號
原      告  甲○○
訴訟代理人  康勝男律師
被      告  丙○○
            乙○○
            丁○○
                        號
前列四人共同
訴訟代理人  鄭志周律師
上列當事人間請求損害賠償事件，原告就本院95年度桃簡字第11
88號毀損案件提起附帶民事訴訟（95年度桃附民字第108 號），
經本院刑事庭裁定移送前來，於民國97年9 月23日言詞辯論終結
，本院判決如下：
    主  文
被告應連帶給付原告新台幣陸萬捌仟元，及被告丙○○自民國九
十五年十二月十四日起，被告乙○○、丁○○自民國九十五年十
二月十三日起，均至清償日止，按年息百分之五計算之利息。
原告其餘之訴駁回。
訴訟費用由被告連帶負擔百分之四，餘由原告負擔。
本判決第一項得假執行。但被告以新台幣陸萬捌仟元為原告供擔
保後，免予假執行。
原告其餘假執行之聲請駁回。
    事實及理由
一、按訴狀送達後，原告不得將原訴變更或追加他訴，但擴張或
    減縮應受判決事項之聲明者，不在此限，民事訴訟法第255
    條第1項第3款定有明文。查本件原告起訴時原聲明請求被告
    應連帶給付原告新台幣（下同）2,041,000 元及法定遲延利
    息；嗣於本件訴訟進行中減縮如其聲明第1 項所示，核其所
    為訴之聲明變更僅係單純減縮應受判決事項之聲明，於法並
    無不合。
二、本件原告起訴主張：
  (一)被告因與原告就坐落桃園縣龜山鄉○○○○○段26-8地號土
    地所有權劃分之糾紛而產生嫌隙，被告等竟共同基於毀損之
    犯意聯絡，委由被告丙○○出面而共同聘僱不知情之訴外人
    黃得勝，於民國94年3 月15日某時，在設於桃園縣龜山鄉○○街120 號之育林幼稚園，由黃得勝駕駛怪手等拆除機具將
    原告所有之育林幼稚園露天教室、大門圍牆、廣告招牌、混
    凝土地基、水電設施、幼兒交通號誌、主機控制設備、植物
    區樟樹、橡樹及教學觀察園地內之數十種花木（下合稱系爭
    地上物），加以拆除毀損，致令不堪使用，足生損害於原告
    。而被告等因前開毀損犯行，業經台灣高等法院96年度簡上
    字第369 號刑事判決有罪，分處被告丙○○、丁○○各拘役
    59日；處被告乙○○拘役50日確定在案。
  (二)育林幼稚園確為原告所創辦，此有桃園縣私立幼稚園立案證
    書、桃園縣政府69年6月3 日69府教國字第63916號函在卷可
    證，且被告所毀損之系爭地上物均與育林幼稚園教學有關，
    並經本院前開刑事判決認定屬實。況於前開土地上之其他地
    上物，更經院81年度訴字第68號拆屋還地事件民事判決認定
    為原告所有，是系爭地上物確為原告所有，其提起本件訴訟
    當事人適格。
  (三)又育林幼稚園雖經向桃園縣政府登記立案設有董事，然並未
    依法逕向主管機關辦理法人登記前，非具有法人資格，自無
    民法有關法人規定應以董事為法定代理人之適用。且訴外人
    陳旭豪係為承租經營幼稚園之便而任育林幼稚園之董事，本
    質上仍為原告之承租人，且其占有係在被告侵權行為之後，
    猶仍非物之所有人。而系爭地上物均為未經保存登記之定著
    物，原告為原始起造人，即為系爭地上物之所有人，本件原
    告以受侵權行為之被害人身分起訴，並無不當之處。
  (四)本件原告夫妻從未同意被告得逕行僱工將系爭地上物拆除，
    而被告不法侵害原告之前述財產權益，致其受有損害，被告
    應賠償拆除系爭地上物之大門圍牆60,000元、鐵絲網圍牆80
    ,000元、花園小徑120,000元、戶外階梯教室250,000元、整
    地費50,000元、交通號誌（即警示燈）25,000元、樟樹3 棵
    900,000元、橡樹300,000元、律師費用60,000元、生薑及其
    他花卉6,000元，合計共為1,851,000元。
  (五)本院94 年度訴字第984號拆屋還地事件，被告等均非該事件
    之當事人，而系爭地上物既在前開拆屋還地事件起訴前，既
    遭被告僱工拆除，則於前開拆屋還地事件中未將之已遭毀損
    之系爭地上物列為訴訟標的事所當然。又育林幼稚園於94年
    間已出租第三人經營，其上所有地上物均為承租人占有，前
    開民事判決對該承租人不生既判力。
  (六)查系爭地上物之樟樹及橡樹等植物，均係原告種植，被告辯
    稱該植物為其之先人所種植云云，並無有據。至生薑及其他
    花卉，均為被告所毀損，原告否認其妻有同意移植等語。又
    本件侵權行為損害賠償訴訟，原告不諳法律規定，為伸張權
    利或防禦上所必要，故有委任律師為訴訟代理人，此該律師
    費用應屬訴訟費用，當得請求，此參照司法院19年院字第20
    5 號解釋自明。至於其他回復原狀之請求均經訴外人裕嶸有
    限公司估價並提出報價單在卷可按，且被告所毀損之物均屬
    教學設施，需經常汰舊修繕，並無折舊之問題，被告自行訂
    定賠償數額亦屬無據。為此，爰依民法第184條第1項、第18
    5 條之規定，提起本件訴訟，並聲明：1.被告應連帶給付原
    告1,851,000 元，及自刑事附帶民事起訴狀繕本送達之翌日
    起至清償日止，按週年利率5%計算之利息。2.願供擔保，請
    准為假執行之宣告。
三、被告則以：
  (一)被告固不否認於前開時、地僱用不知情之訴外人黃得勝拆除
    原告主張之育林幼稚園內之系爭地上物。惟查該地上物均為
    原告之配偶郭蘇素琴所有，此有本院94 年度訴字第984號民
    事確定判決可資參證，且郭蘇素琴亦為育林幼稚園之管理者
    即園長，則原告既非系爭地上物之所有人，亦非該地上物之
    管理人，原告提起本件訴訟當事人不適格。而本院81年度訴
    字第68號拆屋還地事件民事判決固認定原告為前開土地上之
    其他地上物之所有人，然與之後之本院94年度訴字第984 號
    民事判決相較，原告主張其所有之地上物已不復見，且原告
    代理郭蘇素琴應訴時，原告從未曾主張系爭地上物為其（或
    其妻）所有，是系爭地上物應非原告所有。又原告固係育林
    幼稚園所創辦，然於幼稚園設有董事會時，應改以董事會負
    其責任，而育林幼稚園現任董事長為陳旭豪，原告並非該幼
    幼稚園之負責人或代理人，其對育林幼稚園之財產並無管理
    之權能自明。
  (二)系爭地上物均坐落於桃園縣龜山鄉○○鄉○○段248地號（
    重測前為同鄉○○○○○段26-8號）土地上，該筆土地為被
    告與郭蘇素琴及其他共有人所有，郭蘇素琴未得其他共有人
    同意，擅自在該筆土地上建築使用，經共有人陳淑卿對其提
    起拆屋還地訴訟，並經台灣高等法院95年度重上字第607 號
    民事判決認定屬實，雖郭蘇素琴不服提起上訴，嗣經最高法
    院96年度台上字第1722號民事裁定駁回其上訴而告確定，刻
    聲請本院96年度執字第53648 號拆屋還地強制執行事件中。
    而系爭地上物亦係郭蘇素琴為經營育林幼稚園，未經共有人
    同意，擅自搭建之地上物，理應拆除還地與被告及其他共有
    人，怎反謂被告損害他人之誤，應負損害賠償責任。
  (三)況被告丙○○、丁○○於拆除系爭地上物前之94年1 月間，
    曾徵得原告夫妻之同意，始會於同年3 月中僱工為育林幼稚
    園搭建鐵皮圍牆時，併同將系爭地上物拆除。且被告僱工近
    行豎立圍牆及拆除工作之3 個工作天裡，原告夫妻均到現場
    觀看，除未阻止拆除工作之進行，郭蘇素琴反指示黃得勝將
    花木移至幼稚園內，對於原告夫妻事前之明示同意，或默示
    同意於後，被告對原告並無何賠償責任可言。
  (四)退步而言，縱認被告仍應負賠償責任，除地上物之鐵絲網圍
    牆、花園小徑、交通號誌（即警示燈）部分均非前開刑事判
    決所列損害範圍內，被告不同意賠償外，其餘地上物之大門
    圍牆、戶外階梯教室，經折舊後，被告同意各賠償5,000 元
    20,000元。而樟樹及橡樹，均係被告之先人種植；生薑及其
    他花卉，拆除時未見有生薑，其他花卉已由郭蘇素琴指示黃
    得勝移至幼稚園內，被告均不同意賠償。末就律師費用，原
    告請求並無所據，不得列入賠償金額內。至原告提出由裕嶸
    有限公司出具之報價單，因無公信力，不能採信等語，資為
    抗辯，並聲明：1.原告之訴及假執行之聲請均駁回。2.如受
    不利判決，願供擔保，請准宣告免為假執行。
四、本件原告起訴主張：被告等竟共同基於毀損之犯意聯絡，委
    由被告丙○○出面而共同聘僱不知情之訴外人黃得勝，於民
    國94年3 月15日某時，在設於桃園縣龜山鄉○○街120 號之
    育林幼稚園，由黃得勝駕駛怪手等拆除機具將原告所有之育
    林幼稚園露天教室、大門圍牆、廣告招牌、混凝土地基、水
    電設施、幼兒交通號誌、主機控制設備、植物區樟樹、橡樹
    及教學觀察園地內之數十種花木，加以拆除毀損，致令不堪
    使用，足生損害於原告之情，為被告所否認，並以伊雖有僱
    用黃得勝拆除地上物，惟僅拆除大門圍牆、戶外階梯教室及
    花卉等物，係經原告之配偶郭蘇素琴同意，且原告並非上揭
    地上物之所有權人，不得主張損害賠償等情置辯。經查：
    (一)原告主張遭被告毀損之系爭地上物均與育林幼稚園教學有
      關，其係育林幼稚園之創辦人，系爭地上物自為其所有之
      情，並提出桃園縣私立幼稚園立案證書、桃園縣政府69年
      6 月3 日69府教國字第63916 號函在卷為證，核與原告之
      配偶郭蘇翠琴則於前揭刑事案件偵訊時證稱：我沒有同意
      被告拆除幼稚園的大門磚牆、露天教室、30年的樟樹及水
      電設施等，且那些設備是負責人甲○○所有的（見偵查卷
      第79頁）等情相符，參酌被告三人於前揭刑事毀損案件中
      亦未否認原告為系爭地上物所有權人之情，可知原告為系
      爭地上物所有權人應可採信。
    (二)被告抗辯拆除系爭地上物曾得原告配偶同意之情，然如前
      所述，原告配偶為郭蘇翠琴則於前揭刑事案件偵訊時證稱
      ：我沒有同意被告拆除幼稚園的大門磚牆、露天教室、30
      年的樟樹及水電設施等情（參見本院96年度簡上字第369
      號刑事判決第6 頁），可知原告配偶並未同意被告拆除，
      此外被告復無法舉證以實其說，是被告此部分之抗辯不足
      採信。
    (三)原告主張被告拆除其所有之露天教室、大門圍牆、廣告招
      牌、混凝土地基、水電設施、幼兒交通號誌、主機控制設
      備、植物區樟樹、橡樹及教學觀察園地內之數十種花木等
      物，然被告僅承認僱工拆除露天教室、大門圍牆及樹木及
      花草等物，餘則否認。查，原告於本件審理中，並未提出
      證據證明被告毀損其所有之廣告招牌、混凝土地基、水電
      設施、幼兒交通號誌、主機控制設備等物，僅聲請援引刑
      事案件卷證。觀諸前揭刑事判決，係以告訴人（即原告）
      之指訴及證人即原告配偶郭蘇素琴、證人黃得勝之證詞，
      參酌原告提出之現場相片2 幀、相片影本17幀，而認定被
      告等拆除之地上物為「露天教室、大門圍牆、廣告招牌混
      凝土地基、水電設施、幼兒交通號誌主機控制設備、樟樹
      、橡樹及教學觀察園地內之數十種花木」，而原告於刑事
      案件之證詞，不可做為民事主張之證據。另原告之配偶郭
      蘇素琴為原告之配偶，證詞亦有偏頗之虞，均難證明被告
      有拆除其所否認之上開地上物。又證人黃德勝於前揭刑事
      案件偵查及審理時證述：是丙○○、丁○○叫我去的，他
      們2 個指揮我，我有拆花草、階梯，負責整地、挖樹、水
      電設施等情（參見本院96年度簡上字第369 號刑事判決第
      5 頁、偵查卷第86頁）），是證人黃得勝亦僅能證明被告
      有命其負責水電設施，餘則無法證明被告有命其拆除上揭
      被告否認拆除之地上物。至於原告於前揭刑事偵查中提出
      之現場相片2 幀及相片影本17幀，亦僅能證明毀損後之現
      況，至於毀損前現況是否如原告所提出之相片所示，仍有
      待證明，且是否為被告僱用黃得勝拆除亦有可疑？是本件
      可認定被告所毀損之地上物為露天教室、大門圍牆、花卉
      、樹木及水電設施等物，原告其餘主張即不足採信。被告
      既毀損原告之物，即應負連帶損害賠償責任。
五、茲就原告之請求審酌如下：
    (一)花園小徑、交通號誌（即警示燈）、整地部分：
      如前所述，原告並無法證明被告有毀損此部分之地上物，
      是原告此部分之請求即屬無據。
    (二)律師費用：
      按我國民事訴訟第一審不採律師訴訟主義，故當事人所支
      出之律師費用，自不在訴訟費用之內，亦即原告此項支出
      與被告之侵權行為並無直接因果關係，是原告此部分之請
      求亦屬無據。
    (三)大門圍牆、戶外階梯教室部分：
      原告主張其修復大門圍牆、鐵絲網圍牆、戶外階梯教室分
      需支出6 萬元、8 萬元及25萬元之情，固據提出裕嶸有限
      公司之報價單為據。然被告以折舊為由，僅願賠償25,000
      元。經查：原告並未舉證證明大門圍牆、鐵絲網圍牆、戶
      外階梯教室係何時興建，惟觀諸原告於刑事案件偵查中所
      提出之相片影本，可知此部分之地上物存在已有一段時間
      並非新建，且原告主張於本院81年度訴字68號案件審理中
      即認原告是所有權人之情，顯見此部分之地上物應存在近
      20年，惟按依民法第196 條請求賠償物被毀損所減少之價
      額，得以修復費用為估定之標準，但以必要者為限。本件
      經折舊後，應已剩殘餘價值，本院認應以新造價十分之一
      為殘餘價值，是此部分被告能請求之金額之為39,0 00 元
      （60,000＋80,000＋250,000 總和之10%） ，逾此之請求
      即無理由。
    (四)樹及花卉部分：
      原告主張被告毀損其樟樹3 顆、榕樹1 顆（共120 萬元）
      生薑及其他花卉（6,000 元）之情，並提出裕嶸有限公司
      之報價單為據，然為被告所否認。經查：本件原告於本案
      及前揭刑事案件均未提出證據證明遭被告毀損之樹木及花
      卉之「實際種類及數量」，且被告亦否認原告此部分之請
      求，是本院僅能認定被告有毀損原告之樹木及花卉，並依
      職權認定原告之損害為29,000元。
    綜上所述，本件原告能請求之損害賠償金額為68,000元。
六、綜上所述，原告依侵權行為法律關係請求被告應連帶給付原
    告68,000元，及自起訴狀繕本送達之翌日起（被告丙○○自
    95年12月14日起，被告乙○○、丁○○自95年12月13日日起
    ），至清償日止，按年息百分之五計算之利息，為有理由，
    應予准許。至於逾此部分之請求即無理由，應予駁回。本件
    命給付之金額未逾新台幣50萬元，應依民事訴訟法第389 條
    第1 項規定依職權宣告得予假執行。被告陳明願供擔保免予
    假執行，核無不合，茲酌定相當金額准許之。至於原告敗訴
    部分，假執行之聲請失所附麗，應併予駁回。
七、據上論結，本件原告之訴一部為有理由，一部為無理由，爰
    依民事訴訟法第79條、第85條第2 項、第389 條第1 項、第
    392 條第2項，判決如主文。
中    華    民    國    97    年     10   月    21   日
                      民事第一庭法  官  吳爭奇
上為正本係照原本作成。
如對本判決上訴，須於判決送達後20日內向本院提出上訴狀。
中    華    民    國    97    年     10   月    22   日
                                書記官  梁麗雲


司法院資訊處製作；財團法人民間司法改革基金會備份。
